臺灣臺南地方法院民事判決
110年度訴字第892號
原      告  蔡美心  


訴訟代理人  陳宏義律師
被      告  莊又全  



兼
訴訟代理人  莊永隆  

上列當事人間請求返還不當得利事件，本院於民國110年8月5日
言詞辯論終結，判決如下：
    主      文
原告之訴及假執行之聲請均駁回。
訴訟費用新臺幣30,502元由原告負擔。
    事實及理由
一、原告起訴主張：
㈠、原告與訴外人莊文賢本是夫妻，兩人於民國102年間離婚，嗣
    莊文賢對原告提起剩餘財產分配訴訟，經本院以103年度家
    訴字第8號、第81號判決原告應給付莊文賢新臺幣（下同）1
    1,064,421元及遲延利息。原告不服提起上訴，經臺灣高等
    法院臺南分院（下稱臺南高分院）以104年度重家上字第6號
    判決「原判決關於命蔡美心給付莊文賢超過5,964,421元本
    息部分，及該部分假執行之宣告暨訴訟費用（除確定部分外
    ）之裁判均廢棄。……」。莊文賢及原告對不利部分各自提起
    上訴，最高法院以107年度台上字第1649號判決「原判決除
    假執行部分外廢棄，發回臺南高分院」，臺南高分院以107
    年度重家上更一字第3號案件受理，原告與莊文賢於更審程
    序中合意停止訴訟程序，因未於4個月內聲請續行訴訟，致
    「視為上訴人（蔡美金）撤回上訴」，導致莊文賢對原告有
    11,064,421元剩餘財產分配之債權確定（下稱系爭剩餘財產
    分配訴訟、系爭剩餘財產分配債權）。
㈡、莊文賢積欠被告債務未清償，被告向本院取得如附表一、二
    所示之債權憑證、支付命令及確定證明書，被告以強制執行
    法第115條規定，就莊文賢對第三人（即原告）之金錢債權
    為執行，並查封原告之不動產（下稱系爭強制執行程序）。
㈢、被告另以莊文賢怠於向原告行使系爭剩餘財產分配債權，代
    位莊文賢向原告提起代位請求履行債務訴訟，經本院以109
    年度訴字第619號判決「蔡美金應給付莊文賢800,000元、16
    0,000元、340,287元、487,903元及利息，並由莊永隆代位
    受領；蔡美金應給付應給付莊文賢154,800元及利息，並由
    莊又全代位受領」。原告不服提起上訴，經臺南高分院以10
    9年度上字第231號判決將原判決廢棄，並駁回被告於第一審
    之訴及假執行之聲請。被告不服提起上訴，經最高法院以11
    0年度台上字第1478號裁定駁回上訴確定在案（下稱系爭代
    位請求履行債務訴訟）。
㈣、惟原告之不動產於系爭強制執行程序中拍賣，被告二人並分
    別受償2,785,187元、184,954元（不含執行費，下稱系爭分
    配款），但系爭代位請求履行債務訴訟已認定原告毋庸給付
    系爭分配款，然系爭強制執行程序已終結，原告依不當得利
    之法律關係，提起本件訴訟。
㈤、並聲明：
  ⒈被告莊永隆應給付原告2,785,187元及自起訴狀繕本送達翌日
    起至清償日止，按週年利率5％計算之利息。
  ⒉被告莊又全應給付原告184,954元及自起訴狀繕本送達翌日起
    至清償日止，按週年利率5％計算之利息。
  ⒊願供擔保請准宣告假執行。
二、被告則以：
㈠、莊文賢有以系爭剩餘財產分配訴訟勝訴判決聲請強制執行原
    告之財產，被告是取得莊文賢於本院108年度司執助字第173
    4之1號分配款（5,256,932元）中之一部分（2,970,141元）
    ，莊文賢取得另一部分之分配款（2,260,932元）。莊文賢
    能取得5,256,932元是基於系爭剩餘財產分配訴訟之勝訴確
    定判決，具有法律上原因，則被告於5,256,932元中，向被
    告之債務人即莊文賢強制執行，而取得系爭分配款，自有法
    律上之原因。莊文賢以系爭剩餘財產分配訴訟之勝訴判決向
    原告聲請強制執行，與被告聲請之強制執行，經併案於本院
    執行處東股受理而合併執行，本院執行處製作2張分配表，
    分別是108年度執助字第1734號與第1734之1號，來說明彼此
    間之債權債務關係。再者，原告之房屋土地遭拍賣，係為清
    償系爭剩餘財產分配債權，原告並非受有損害之人，被告只
    是併案進行強制執行取償。
㈡、系爭代位請求履行債務訴訟被告最終雖敗訴確定，惟此不影
    響債權人與債務人實質之債權債務關係。本院司法事務官前
    以系爭代位請求履行債務訴訟遭駁回為由，以108年度司執
    助字第1734號裁定駁回被告強制執行之聲請，經被告聲明異
    議，本院以110年度執事聲字第22號裁定將「原裁定廢棄」
    ，並續為強制執行程序，故被告獲有系爭分配款，存有法律
    上之原因，並無不當得利。
㈢、並聲明：
  ⒈原告之訴及假執行之聲請均駁回。
  ⒉如受不利判決，願供擔保請准宣告免為假執行。
三、得心證之理由：
㈠、無法律上之原因而受利益，致他人受損害者，應返還其利益
    ，民法第179條定有明文。是依該法條之不當得利返還請求
    權，須以當事人間之財產損益變動，即一方受財產上之利益
    ，致他方受財產上之損害，無法律上之原因，為其成立要件
    。又主張不當得利請求權存在之當事人，對於不當得利請求
    權之成立要件事實，應負舉證責任，如不能舉證，即應認無
    不當得利請求權存在。
㈡、經查：
  ⒈莊文賢積欠被告債務未清償，被告向本院取附表一、二之執
    行名義，為兩造所不爭執。另原告與莊文賢原為夫妻，離婚
    後，莊文賢對原告提起系爭剩餘財產分配訴訟，於更審程序
    中，因原告、莊文賢合意停止訴訟程序逾4個月未聲請續行
    訴訟，視為原告撤回上訴，是依該案一審確定判決，莊文賢
    對原告有11,064,421元剩餘財產分配之債權，亦為兩造所不
    爭。嗣被告於108年6月26日執附表一編號1、2及附表二所示
    之執行名義，向本院聲請就莊文賢對原告之11,064,421元債
    權為強制執行，經本院移轉由臺灣雲林地方法院（下稱雲林
    地院）以108年度司執字第22811號清償債務強制執行事件受
    理。因被告具狀請求執行原告位於臺南市麻豆區之不動產，
    雲林地院發函囑託本院執行，經本院分案為108年度司執助
    字第1734號清償債務強制執行事件受理。嗣被告於109年10
    月10日以附表一編號3、4之執行名義向本院聲請併案強制執
    行（但僅請求部分利息即340,287元、487,903元、程序費用
    及執行費），本院以109年度司執字第99108號清償債務強制
    執行事件受理。是有關系爭強制執行程序，被告所提出之執
    行名義應係被告對債務人莊文賢如附表一、二所示之確定支
    付命令，應可認定。
　⒉又莊文賢以系爭剩餘財產分配訴訟勝訴判決及確定證明書為
    執行名義，於109年5月21日具狀向雲林地院聲請強制執行原
    告之財產，雲林地院以109年度司執字第15970號執行事件受
    理，且其聲請與本件被告聲請之強制執行案「併為執行」，
    因其應執行之標的物位於臺南，雲林地院因而將該強制執行
    案件移轉至本院，本院以109年度司執字第54988號執行事件
    受理。
  ⒊有關被告依強制執行法第119條第2項逕對原告為強制執行之
    聲請，前雖曾經雲林地院司法事務官於109年3月25日以裁定
    駁回，經被告聲明異議後，又經雲林地院以109年度執事聲
    字第13號裁定駁回，惟該裁定已經臺南高分院於109年9月30
    日以109年度重抗字第26號民事裁定廢棄，並經雲林地院於1
    09年10月29日以109年度執事聲更一字第2號將司法事務官駁
    回被告逕對原告強制執行之聲請之處分撤銷，雲林地院並於
    109年10月14日發函本院就囑託執行不動產部分續行執行等
    情，有相關裁定及函文附於系爭執行事件卷內可憑。
　⒋被告於系爭執行事件繫屬中，109年7月間提出本院109年度訴
    字第619號民事判決中主文「供擔保金後得對債務人聲請假
    執行」為執行名義，聲請假執行拍賣系爭執行事件執行中之
    原告之不動產，經本院分案為109年度司執字第61948號、68
    928號履行債務強制執行事件後併入系爭執行事件執行。嗣
    原告之不動產經拍賣，被告獲有系爭分配款等情，有本院依
    職權調閱雲林地院108年度司執字第22811號、本院108年度
    司執助字第1734號、本院109年度司執字第54988號、第6194
    8號、第68928號、第74409號、99108號、110年度執事聲字
    第22號強制執行卷宗審核無訛。依上所述，被告既對莊文賢
    取得如附表一、二之執行名義，而莊文賢對原告亦取得系爭
    剩餘財產分配訴訟勝訴判決之執行名義，且於系爭執行事件
    中併為執行（即莊文賢亦對原告名下財產聲請強制執行），
    則原告有給付系爭剩餘財產分配債權金額予莊文賢之義務，
    而莊文賢亦有給付附表一、二執行名義金額予被告之義務，
    則被告以附表一、二執行名義聲請併案強制執行，並獲有系
    爭分配款，自屬合法權利之行使，沒有對原告構成不當得利
    可言。
　⒌至被告雖代位莊文賢向原告提起系爭代位請求履行債務訴訟
　　經敗訴確定，惟細究其駁回理由，係莊文賢對原告之債權，
    已因系爭剩餘財產分配訴訟確定，被告不得再代位莊文賢對
    原告起訴，且莊文賢亦未怠於行使權利等語，即系爭代位請
    求履行債務訴訟係認定莊文賢對原告已取得剩餘財產分配債
    權之執行名義，被告無必要再提起系爭代位請求履行債務訴
    訟，判決並未認定原告毋庸給付系爭分配款予被告。又本院
    司法事務官前雖因系爭代位請求履行債務訴訟遭駁回，以10
    8年度司執助字第1734號裁定駁回被告強制執行之聲請，然
    經被告聲明異議，本院以110年度執事聲字第22號裁定將「
    原裁定廢棄」，理由亦係以：「被告尚有提出本院105年度
    司促字第19475、24515、24516號支付命令及確定證明書等
    執行名義，系爭代位清償訴訟雖遭駁回確定，但僅係被告不
    得持系爭代位清償訴訟第一審假執行宣告判決對原告之不動
    產聲請假執行，不能以此駁回被告對原告全部強制執行之聲
    請」。申言之，被告聲請強制執行之執行名義本即附表一、
    二所示執行名義，系爭代位請求履行債務訴訟一審勝訴而得
    以「假執行」之執行名義，被告所要實現的均為相同債權，
    僅是被告併案聲請強制執行而已，故該假執行判決遭廢棄，
    仍無礙於被告本有附表一、二所示之執行名義可聲請強制執
    行。準此，原告主張其毋庸給付系爭分配款云云，不足為採
    。
  ⒍至原告主張於系爭剩餘財產分配訴訟之更審程序中，莊文賢
    未於4個月內聲請續行訴訟，致原告對莊文賢負有11,064,42
    1元債務，原告可本於侵權行為對莊文賢主張等語。惟此乃
    原告與莊文賢間之糾紛，與被告受領系爭分配款具有法律上
    原因無涉。
四、綜上所述，原告依不當得利之法律關係，請求被告莊永隆應
    給付原告2,785,187元、被告莊又全應給付原告184,954元，
    及均自起訴狀繕本送達翌日起至清償日止，按週年利率5％計
    算之利息，均無理由，應予駁回。又原告之訴既經駁回，其
    假執行之聲請應併予駁回。
五、本件事證已臻明確，兩造其餘攻擊防禦方法及舉證，核與本
    判決之結果不生影響，爰不另為贅論，附此敘明。
六、訴訟費用，由敗訴之當事人負擔；法院為終局判決時，應依
    職權為訴訟費用之裁判。民事訴訟法第78條及第87條第1項
    分別定有明文。本件原告之訴為無理由，第一審訴訟費用即
    裁判費為30,502元，應由原告負擔，爰判決如主文第2項所
    示。
七、據上論結，本件原告之訴為無理由，判決如主文。
中　　華　　民　　國　　110 　年　　9 　　月　　3 　　日
                  民事第三庭   法　官　羅郁棣
以上正本證明與原本無異。
如不服本判決，應於送達後20日內向本院（台南市○○路0段000
號）提出上訴狀（須按他造當事人人數附繕本）。如委任律師提
起上訴者，應一併繳納上訴審裁判費。
中　　華　　民　　國　　110 　年　　9 　　月　　7 　　日
　　　　　　　                 書記官  周玉茹
　　　　　　　　　　　　　　　　
附表一：
被告莊永隆對莊文賢之債權    編號 債權本金 （新臺幣） 利息 執行名義 １ 800,000元 自103年11月1日起至清償日止，按週年利率20％計算之利息。 本院106年度司執字第19009 號債權憑證 （原執行名義：本院105年度司促字第19475號支付命令暨確定證明書） ２ 160,000元  自106年1月5日起至清償日止，按週年利率20％計算之利息。 本院106年度司執字第19009 號債權憑證 （原執行名義：本院105年度司促字第24515號支付命令暨確定證明書） ３ 700,000元 自103年9月1日起至清償日止，按週年利率20％計算之利息。 本院105年度司促字第19485號支付命令暨確定證明書 ４ 1,500,000元 自103年12月21日起至清償日止，按週年利率20％計算之利息。 本院105年度司促字第19485號支付命令暨確定證明書 

附表二：
被告莊又全對莊文賢之債權    編號 債權本金 （新臺幣） 利息 執行名義 １ 154,800元 自105年12月22日起至清償日止，按週年利率5％計算之利息。 本院106年度司執字第19009 號債權憑證 （原執行名義：本院105年度司促字第24516號支付命令暨確定證明書）